臺灣新竹地方法院民事判決　九十年度訴字第九六一號
　　原　　　告　　乙○○○
　　複　代理人　　丙○○
　　被　　　告　　甲○○
右當事人間債務人異議之訴事件，本院判決如左：
    主    文
原告之訴駁回。
訴訟費用由原告負擔。
    事實及理由
一、原告主張：原告於民國（下同）八十三年十二月十一日，以其所有坐落新竹縣關
    西鎮○○段八二七地號（面積五○點七六平方公尺，權利範圍全部）及其上建號
    一六八號即門牌號碼為新竹縣關西鎮○○路三七號建物（以下簡稱系爭不動產）
    ，設定權利價值為新台幣（下同）六百萬元，權利存續期間自八十三年十二月一
    日起至八十四年十二月十日止之最高限額抵押權予被告，以擔保借款人即原告之
    子陳永樓之債務，並已辦妥抵押權登記。被告與原告之子陳永樓合作開發土地興
    建房屋，本有金錢往來，八十二年間陳永樓以其與被告共有之土地（被告土地登
    記為訴外人張紹唐名義），與被告為負責人之玉山建設公司合建房屋出售，後因
    故未興建房屋，雙方乃就共有土地進行交換分合以利土地利用，於此過程中陳永
    樓以原告所有之系爭不動產設定抵押權予被告，作為共有土地交換分合之擔保。
    嗣陳永樓、陳永宗、張紹唐於八十三年十二月十一日簽訂不動產買賣契約書，買
    回被告所有應有部分土地，買賣價金之交付均由張紹唐收執，前六次買賣價金均
    已按期給付，尚有尾款於八十四年二月九日以現金四百萬交付，由張紹唐具領，
    惟據陳永樓表示，因其財源困窘無力支付，且買賣之土地本為被告所有，張紹唐
    僅係登記名義人，價金仍由被告收取，竟由陳永樓簽下借據一紙、支票一紙予被
    告後虛擬聲稱向被告借得四百萬元現金以代尾款之給付，並完成此買賣全部價金
    之支付。惟實際上被告未交付四百萬元現金予陳永樓，陳永樓亦未交付四百萬現
    金予張紹唐作為買賣尾款。被告亦未再交付陳永樓一百萬元，以湊足陳永樓所簽
    借據五百萬元之數，其後陳永樓又簽具多張支票以分期清償此筆四百萬元尾款，
    被告已兌領一百六十八萬，尚欠二百三十二萬。被告首應舉證證明何人為土地之
    真正所有權人，蓋買賣契約係陳永樓、陳永宗與張紹唐所簽訂，自應由張紹唐取
    得買賣價金；而被告既未實際交付五百萬元予陳永樓，借貸契約自未生效力，則
    被告與陳永樓無借貸亦無買賣關係，並無債權債務存在，所擔保之本件抵押權自
    亦不存在，惟被告竟持上開借據及已逾時效之支票一紙為據向本院聲請拍賣系爭
    不動產，並經本院以八十九年度拍字第一六八號裁定准許拍賣，被告並以該裁定
    為執行名義，主張陳永樓尚欠其五百萬元，向本院民事執行處聲請強制執行原告
    所有之系爭不動產，並經本院民事執行處以九十年度執字二一四六號執行事件受
    理中，尚未終結，為此爰依強制執行法第十四條提起債務人異議之訴等語。並聲
    明：（一）確認本件抵押權所擔保之債權不存在。（二）本院民事執行處九十年
    度執字第二一四六號拍賣抵押物強制執行事件所為之強制執行程序應予撤銷。
二、被告則以：原告於八十三年十二月十一日設定抵押權提供系爭建物予被告，以擔
    保其子陳永樓所欠被告之債務。而陳永樓於抵押權權利存續期間之八十四年二月
    九日以前向被告借得五百萬元，應於同年八月十日返還，亦有陳永樓所簽發之借
    據、支票（發票人：陳永樓，付款人：第一銀行關西分行，發票日：八十四年八
    月十日，面額五百萬元）為據。緣被告於八十一年六月十一日與陳永樓簽訂不動
    產買賣契約，以二千三百二十八萬六千元之價金，購買陳永樓所有坐落新竹縣關
    西鎮○○段三六三地號、三六四地號、三六五地號、三六六地號土地應有部分均
    為二分之一，付清價金並依約將土地信託登記為張紹唐所有，共同以玉山建設公
    司名義申請興建房屋出售。嗣陳永樓見有利可圖欲獨自開發上開土地，故於八十
    三年十二月十一日又以三千二百萬之價格買回上開土地，因當時陳永樓無此款項
    ，故提供原告所有之系爭不動產設定本金最高限額六百萬元之抵押權，作為陳永
    樓向被告買回土地價金一部分之擔保，而此買賣價金之前四次款均已給付，第五
    次款之四百萬元，陳永樓簽發面額為三百萬元、一百萬元之支票各一紙支付，其
    中面額一百萬元之支票，陳永樓於八十四年二月九日應付尾款四百萬元時，以簽
    寫五百萬元借據及簽發五百萬元之支票作為價金之給付，面額一百萬元之支票收
    回，是陳永樓係以向被告買回系爭土地所有權應有部分二分之一，應付之買賣價
    金五百萬元作為向被告之借款。而上開五百萬元之支票到期（八十四年八月十日
    ），陳永樓經濟困窘，請被告暫勿提示，直至八十五年十月十五日始簽發自八十
    五年十月十五日起至八十七年十二月十五日止之支票（面額十四萬元），作為每
    二個月應付違約金之給付，而其中八十七年十月十五日、同年十二月十五日之支
    票未兌現，共計支付違約金一百六十八萬元等語資為抗辯。並聲明：原告之訴駁
    回。
三、兩造不爭執之事實：
（一）原告於八十三年十二月十一日，以系爭不動產設定本金最高限額六百萬元之抵
      押權予被告。
（二）原告之子陳永樓於八十四年二月九日簽立向被告借得五百萬元之借據，並於同
      日簽發面額為五百萬元之支票一紙（發票人陳永樓、付款人第一商業銀行關西
      分行、發票日八十四年八月十日）予被告。
（三）原告之子陳永樓與被告曾合作開發土地興建房屋，陳永樓於八十一年六月十一
      日將其所有坐落新竹縣關西鎮三六三、三六四、三六五、三六六地號土地應有
      部分二分之一出賣予被告，被告並指定以訴外人張紹唐為登記名義人，嗣因故
      終止二人之合作計劃，由陳永樓、陳永宗與張紹唐簽立買賣契約買回上開土地
      ，買賣價金為三千二百萬元。
四、得心證之理由：
    本件兩造所爭執之處，應在於被告與訴外人陳永樓間有無借貸關係存在？借貸之
    金額為何？原告之子陳永樓所返還之一百六十八萬究為利息或本金？
（一）原告主張其子陳永樓出賣上開土地予被告後，被告指定土地登記名義人為張紹
      唐，嗣後係與張紹唐訂定不動產買賣契約書買回之，與被告並無買賣契約存在
      等情，固據其提出買賣契約書二份在卷可憑（本院卷第九頁）。惟查本件被告
      向原告之子陳永樓購買上開土地時，被告指定張紹唐為登記名義人，為兩造所
      不爭執，並據陳永樓與被告簽訂買賣契約書時所載明（本院卷第十一頁反面）
      ，亦即被告仍為此土地之所有權人，張紹唐僅係登記名義人。嗣後陳永樓欲買
      回上開土地時，則與張紹唐訂立不動產買賣契約書，有該買賣契約書在卷足參
      （本院卷第十四頁），上開買賣契約雖係陳永樓與張紹唐所訂定，不動產買賣
      契約書後附之收款紀錄表（本院卷第十六頁反面），雖均由張紹唐簽名，惟買
      賣價金實際上均由陳永樓交付被告，張紹唐僅係登記名義人（即俗稱人頭）等
      情，除據原告於起訴狀內陳明外（本院卷第六頁），復經證人張紹唐證述在卷
      ，亦為被告所是認，另佐以原告亦自承系爭不動產設定抵押權予被告係作為其
      子陳永樓與被告間土地交換分合之擔保等語（參原告起訴狀所載），則果如原
      告主張土地為張紹唐所有，則陳永樓何以與被告為土地之交換分合？又何須提
      供系爭不動產供設定抵押權予被告作為土地交換分合之擔保？此益證買賣關係
      實際上應係存在於陳永樓與被告之間，原告主張陳永樓與被告間不存在買賣關
      係，即屬無據，首先敘明。
（二）原告另主張陳永樓簽立本件借據及支票時，僅有尾款四百萬元未給付，竟簽發
      五百萬元之借據及支票，被告又未另行給付一百萬元予陳永樓等語。然按，訴
      訟代理人事實上之陳述，經到場之當事人本人，即時撤銷或更正者，不生效力
      ，民事訴訟法第七十二條定有明文，是本條之規定必於訴訟代理人陳述時，當
      事人本人到場者，始有行使撤銷或更正權之餘地至明。查原告訴訟代理人陳稱
      ：依照八十三年十二月十一日買賣契約（即被告將土地出賣予陳永樓之不動產
      買賣契約）收款紀表第五次收款有三百萬元、一百萬元，其中一百萬元及尾款
      四百萬元係原告之子向被告借的，到現在這五百萬元被告尚未交付，主張抵押
      權所擔保之債權尚未給付等語（本院卷第四十一頁），核與被告、證人張紹唐
      所證述陳永樓簽立借據時所積欠之買賣價金相符（本院卷第四十七頁），且果
      當時僅有四百萬元之買賣價款未付，何以陳永樓願簽具書明「茲向甲○○借得
      新台幣伍佰萬元正」等字樣之借據？及面額五百萬元之支票？參以上開買賣契
      約收款紀錄表上明載第五次款一百萬元部分之發票日為八十四年二月二十一日
      ，亦即在陳永樓於八十四年二月九日給付尾款時上開支票之發票日尚未屆至，
      以原告自承陳永樓當時財力困窘之情況而言，自有取回上開支票另立借據之可
      能，堪信本件原告之子陳永樓向訴外人張紹唐購買土地給付尾款時，尚欠買賣
      價金五百萬元無訛。原告未於上述期日到庭，揆諸首開法條規定意旨，其事後
      亦無更正或撤銷其訴訟代理人上開事實上陳述之餘地，原告之訴訟代理人於事
      後仍爭執此事項即無足採。
（三）按金錢借貸契約，固屬要物契約，但如因買賣或其他原因，借用人以其對於貸
      與人所負之金錢債務，作為金錢借貸所應交付之金錢，而合意成立消費借貸，
      亦應解為已具要物性，最高法院六十一年台上字第二一七七號著有判例足資參
      照。原告雖另主張陳永樓與被告間之借貸關係未經合法成立云云，惟查原告之
      子陳永樓於簽立上開借據及支票時，尚欠被告買賣價款五百萬元之事實，已如
      前述，而陳永樓因當時無資力，故以該買賣價金五百萬元，作為金錢借貸所應
      交付之金錢，由陳永樓向被告借款五百萬元，並開具上開借據、支票為證等情
      ，已據證人張紹唐證述在卷，且為兩造所是認，另佐以，上開買賣契約書收款
      紀錄表載明買賣價金已全部繳交，張紹唐均已簽名具領（本院卷第十六頁反面
      ），且上開土地並已移轉登記為買方陳永樓等人所有，亦為兩造所不爭執，堪
      信陳永樓業以向被告借款五百萬元之方式給付此買賣價金尾款五百萬元，證人
      張紹唐之證述當非子虛。從而，揆諸首開判例意旨，本件借用人陳永樓以其對
      於被告所負之買賣價金債務，作為金錢借貸所應交付之金錢，而合意成立消費
      借貸，其二人之消費借貸契約自已成立生效無訛，原告上開陳永樓與被告間之
      借貸契約未成立之抗辯，亦無所據。
（四）綜上所述，本件原告之子陳永樓確於八十四年二月九日向被告借款五百萬元，
      而系爭抵押權設定契約書所記載之債務人為陳永樓，權利存續期間為八十三年
      十二月十一日起至八十四年十二月十日止，設定擔保權利金額為六百萬元之最
      高限額抵押權，有抵押權設定契約書附本院九十年度執字第二一四六號卷可參
      ，業經本院調閱上開卷證核閱無訛，且為兩造所不爭執，堪認上開借款債務，
      確在系爭抵押權所擔保之範圍，原告請求確認本件抵押權所擔保之債權不存在
      ，洵無理由。
（五）原告雖另主張其子陳永樓已返還被告一百六十八萬元本金云云，並提出支票明
      細表為據（本院卷第十七頁），被告亦自認已收受一百六十八萬元，惟抗辯稱
      此一百六十八萬元係違約金之給付，並非給付本金等語，經查，兩造及以陳永
      樓為債務人所共同簽立之抵押權設定契約書上明載「債務清償日期民國八十四
      年十二月十日」、「違約金每百元日息貳角計算」等字樣，而上開陳永樓所簽
      之借據亦載明還款日期為八十四年八月十日，另原告所提出之陳永樓支付被告
      上開金額之支票明細表上明載，發票日為八十四年八月十日（即借據所約定之
      還款日期）面額為二十五萬之支票，發票日為八十五年四月十日面額為四十萬
      元之支票均未提示兌現，僅自八十五年十月十五日起至八十七年八月十五日止
      ，陳永樓每二個月給付十四萬元予被告等情，為兩造所不爭執。是陳永樓既向
      被告借款五百萬元，如按上開抵押權設定契約書所約定則應每日給付違約金一
      萬元（每百元日息二角），陳永樓於借據約定之還款日期即八十四年八月十日
      無法還款，故簽發上開面額二十五萬元之支票以為違約金之給付，遲至八十五
      年四月十日仍未清償再開具上開面額四十萬元為違約金之給付（惟上開二紙支
      票均未提示兌領），顯未逾越上開兩人所約定之違約金，嗣自八十五年十月十
      五日至八十七年八月十五日，陳永樓每二個月給付違約金十四萬元，亦未逾越
      上開違約金之約定，再參諸社會常情，本件被告與陳永樓原既約定五百萬元借
      款之清償日期為八十四年八月十日，陳永樓遲至八十五年十月十四日前均分文
      未付，已逾清償期一年餘，被告豈有可能不請求約定之違約金，而同意陳永樓
      分期清償之可能，況陳永樓所交付予被告之支票如上述明細表所示總計為二百
      六十一萬元（包括已兌現及未兌現者），與原告所主張之欠款本金四百萬元亦
      不相符，益證此一百六十八萬之給付，顯為陳永樓與被告所約定之違約金，原
      告主張此部分為本金之給付，應無可採。
（六）按執行名義無確定判決同一之效力者，於執行名義成立前，如有債權不成立或
      消滅或妨礙債權人請求之事由發生，債務人亦得於強制執行程序終結前提起異
      議之訴，強制執行法第十四條第二項固定有明文。惟綜上所述，本件原告之子
      陳永樓與被告既有本件抵押權所擔保之借款債權存在，且就已清償一百六十八
      萬元為本金等對其無請求權之妨礙請求之事由又未舉證證明，從而其提起本件
      異議之訴，請求確認本件抵押權所擔保之債權不存在、撤銷本院民事執行處九
      十年度執字第二一四六號拍賣抵押物強制執行事件就原告所有系爭不動產所為
      之強制執行之程序等情，即屬無據，應予駁回。
（七）訴訟費用負擔之依據：民事訴訟法第七十八條。
中　　　華　　　民　　　國　　九十一　　年　　　四　　　月　　二十六　　日
                                  臺灣新竹地方法院民事第二庭
~B法　　　官　滕治平
右為正本係照原本作成。
如對本判決上訴，須於判決送達後廿日內向本院提出上訴狀。
~B法院書記官　洪儷容
中　　　華　　　民　　　國　　九十一　　年　　　四　　　月　　二十六　　日
